臺灣雲林地方法院民事裁定
110年度消債更字第5號
聲  請  人  
即  債務人  陳棕賢


代  理  人  劉興文律師（法扶律師）
相  對  人
即  債權人  萬榮行銷股份有限公司

法定代理人  許勝發  


相  對  人
即  債權人  國泰世華商業銀行股份有限公司

法定代理人  郭明鑑  
代  理  人  吳俊鴻  
相  對  人 
即  債權人  台中商業銀行股份有限公司

法定代理人  王貴鋒  


相  對  人
即  債權人  元大商業銀行股份有限公司


法定代理人  翁健    
代  理  人  黃勝豐  
相  對  人
即  債權人  日盛國際商業銀行股份有限公司

法定代理人  黃錦瑭  


相  對  人
即  債權人  中國信託商業銀行股份有限公司


法定代理人  利明献  


上列聲請人即債務人因消費者債務清理事件聲請更生，本院裁定
如下：
    主  文
聲請人即債務人甲○○自中華民國一一○年五月三十一日上午十一
時起開始更生程序。
命司法事務官進行本件更生程序。
    理  由
一、聲請意旨略以：聲請人對金融機構及非金融機構等債權人負
    無擔保或無優先權債務金額總計為新臺幣（下同）867,000
    元，且為5年內未從事營業活動或從事營業額平均每月20萬
    元以下營業活動之自然人，客觀上就已屆清償期之債務有不
    能清償或不能清償之虞，前曾向法院聲請債務清理之調解，
    然因故調解不成立，且聲請人未經法院裁定開始清算程序或
    宣告破產，為此聲請更生等語。
二、按債務人不能清償債務或有不能清償之虞者，得依本條例所
    定更生或清算程序，清理其債務；債務人無擔保或無優先權
    之本金及利息債務總額未逾1,200萬元者，於法院裁定開始
    清算程序或宣告破產前，得向法院聲請更生；法院開始更生
    程序之裁定，應載明其年、月、日、時，並即時發生效力；
    債務人對於金融機構負債務者，在聲請更生或清算前，應向
    最大債權金融機構請求協商債務清償方案，或向其住、居所
    地之法院或鄉、鎮、市、區調解委員會聲請債務清理之調解
    ，消費者債務清理條例（下稱消債條例）第3條、第42條第1
    項、第45條第1項、第151條第1項分別定有明文。而所謂不
    能清償之虞，係指依債務人之清償能力，就現在或即將到期
    之債務，有不能清償之蓋然性或可能性而言。而債務人之清
    償能力，包括財產、信用及勞力（技術），並不以財產為限
    ，必須三者綜合加以判斷仍不足以清償債務，始謂欠缺清償
    能力而成為不能清償。債務人之資產經評估雖已不足以清償
    債務，惟依債務人之年齡及工作能力，在相當期限內如能清
    償債務，仍應認其尚未達不能清償債務或有不能清償之虞。
    是債務人應符合不能清償或有不能清償之虞之要件，亦即應
    綜合債務人之財產、信用、收支與其所負全部債務等狀況，
    評估其是否仍有償債能力。
三、經查：
  ㈠按消債條例所稱消費者，係指5年內未從事營業活動或從事平
    均每月營業額20萬元以下之小規模營業之自然人；債務人為
    公司或其他營利法人之負責人，無論是否受有薪資，均視為
    自己從事營業活動，其營業額依該公司或其他營利法人之營
    業額定之，消債條例第2條第1項、第2項及消債條例施行細
    則第3條第2項定有明文。本件聲請人陳報其現以幫其父親開
    耕耘機維生，5年內未從事營業活動或從事平均每月營業額2
    0萬元以下之小規模營業，並提出107、108年度綜合所得稅
    各類所得資料清單、全國財產稅總歸戶財產查詢清單為佐證
    （見本院卷第37-41頁）。核與本院所查得聲請人之104年度
    至108年度稅務電子閘門所得財產調件明細表所示聲請人於1
    04年至108年間無營利所得並無不符（見本院卷第61-71頁）
    ，聲請人所陳其5年內未從事營業活動或從事平均每月營業
    額20萬元以下之小規模營業，尚屬可信。因此，應認聲請人
    屬消債條例第2條所規定之消費者，而為消債條例所適用之
    對象。
  ㈡聲請人因對金融機構及非金融機構等債權人負無擔保或無優
    先權債務金額合計2,907,197元，本金及利息（本金832,093
    元、利息1,871,135元）部分加總未逾1,200萬元，其前向本
    院聲請債務清理調解，因故調解不成立，有財團法人金融聯
    合徵信中心當事人綜合信用報告債務清理條例前置協商專用
    債權人清冊、本院109年度司消債調字第97號民事事件調解
    不成立證明書、債權人民事陳報狀暨債權金額計算書等在卷
    可憑（見本院卷第13-22、45、103-141頁）。是以，本院應
    綜合聲請人之債務、收入、生活必要支出及財產狀況等情，
    衡酌聲請人平均月收入扣除每月必要生活費用及依法應受其
    扶養者必要生活費用後之餘額，是否難以負擔債務金額，綜
    合評估聲請人目前全部收支及財產狀況是否有不能清償債務
    或有不能清償之虞之情形。經查：
    ⒈聲請人陳稱其現以幫其父親開耕耘機維生，每月收入約3萬
      元，無法提出相關證明等語，本院審酌該工作性質、酬勞
      給予多以現金為之，本難以提出證明，及所陳報上開每月
      收入已逾基本工資，尚屬可採。又除上開收入外，即查無
      聲請人有其他固定之收入，有雲林縣北港鎮公所110年3月
      30日港鎮社字第1100005231號函在卷可查（見本院卷第20
      3頁）。是以，本件聲請人每月收入應核計為3萬元，並以
      此金額作為計算聲請人客觀清償能力之基準。
    ⒉聲請人陳報其每月必要生活費用計有膳食費4,500元、電話
      費927元、交通費2,000元、保險費996元、農保2,400元，
      合計為10,823元，本院審酌上開支出項目，其中保險費99
      6元部分，依聲請人提出之保險費通知單所示（見本院卷
      第43頁），為終身壽險，屬聲請人任意投保之商業保險，
      並非生活所必要，應予剔除；另所列農保2,400元，聲請
      人雖稱係農保，惟自聲請人所提出之北港鎮農會存摺內頁
      明細所示（見本院卷第209頁），自110年3月起，該帳戶
      每月支出2,400元，摘要載明為「農退儲」，應為農民退
      休儲金條例之提繳金額，該農民退休儲金屬自願參加性質
      ，提繳比率亦為農民於百分之十範圍內自行決定，上開條
      例第7條第2項、第8條第1項定有明文。因此每月提繳農民
      退休儲金2,400元為聲請人依其意願參加並自行決定提繳
      部分所得，以期於退休後領取一定金錢給付以保障生活，
      無異於購買年金型商業保險，難認屬必要生活費用亦應予
      剔除。除上開二項外，聲請人其他支出項目均為日常生活
      所必需，金額亦屬合理，因此聲請人陳報其平均每月必要
      生活費用應核減為7,427元。
    ⒊聲請人陳報其子女2人為依法應受其扶養者，聲請人每月支
      出扶養費用各為8,100、7,500元，現其子女每月各領有育
      兒津貼2,500元、3,500元，並提出戶籍謄本、子女郵局存
      摺為證（見本院卷第29-33、147、149-179頁）。經查，
      聲請人子女2人為104年、106年生，均未成年，與聲請人
      同戶籍，每月各領有育兒津貼2,500元、3,500元，按消債
      條例第64條之2所定標準計算，其子女每人每月必要生活
      費用均應為15,946元，而扶養義務人各為2人，以此計算
      聲請人每月應支出扶養費用應各為6,723元、6,223元【計
      算式：（15,946－2,500）÷2＝6,723；（15,946－3,500）÷2
      ＝6,223】，因此聲請人所陳報之依法應受其扶養者必要生
      活費用應核減為12,946元（計算式：6,723＋6,223＝12,946
      ）。
    ⒋承上，聲請人平均每月收入3萬元，扣除其自己每月必要生
      活費用7,427元及依法應受其扶養者必要生活費用12,946
      元，每月約有9,627元（計算式：30,000－7,427－12,946＝9
      ,627）可供清償債務之用。又依稅務電子閘門財產調件明
      細表所示（見本院卷第71頁），聲請人名下無財產；其投
      保之壽險，解約可領回之金額為15,160元（見本院卷第14
      3頁）；本件積欠無擔保或無優先權債務金額為2,907,197
      元，縱使不計算每月新生之利息，以聲請人每月9,627元
      之清償能力推算，則清償本件債務需25.03年之久【計算
      式：（2,907,197-15,160）÷（9,627×12）=25.03】，以
      聲請人現年38歲而言，幾乎至退休前始能清償本件債務，
      更遑論每月可用來清償債務之金額，實際上需先清償每月
      新生利息（約9,102元，見本院卷第211頁）之狀況下，清
      償本件債務之日實屬遙遙無期。綜上，堪認聲請人客觀上
      對已屆清償期之債務有不能清償或不能清償之虞之情形，
      有必要利用更生程序，調整其與債權人間之權利義務關係
      ，而重建其經濟生活，予以更生之機會。
四、綜上，本件聲請人為5年內未從事營業活動或從事營業額平
    均每月20萬元以下營業活動之自然人，依其全部收支及財產
    狀況，客觀上有不能清償債務或不能清償債務之虞。又聲請
    人所積欠之無擔保或無優先權之本金及利息債務總額未逾1,
    200萬元，且未經法院裁定開始清算程序或宣告破產，業如
    上述。此外，本件復查無聲請人有消債條例第6條第3項、第
    8條或第46條各款所定駁回更生聲請之事由存在，則聲請人
    聲請更生，核屬有據，因此裁定如主文。又本件聲請人業經
    裁定開始更生程序，因此裁定命司法事務官進行本件更生程
    序。
五、聲請人於更生程序開始後，應提出足以為債權人會議可決或
    經法院認為已盡力清償之更生方案以供採擇。而司法事務官
    於進行本件更生程序、協助聲請人提出更生方案時，亦應依
    聲請人之收入變化、社會常情及現實環境衡量聲請人之清償
    能力，並酌留其生活上應變所需費用，進而協助聲請人擬定
    允當之更生方案，始符消債條例重建債務人經濟生活之立法
    目的，附此敘明。
中　　華　　民　　國　　110 　年　　5 　　月　　31　　日
                  民事第二庭    法　官　蔡碧蓉
以上正本係照原本作成。
本裁定不得抗告。　　　　　　　　　　　　　　
中　　華　　民　　國　　110 　年　　5 　　月　　31　　日
                                書記官　鄭蕉杏